臺灣高雄地方法院民事判決　九十三年度重訴字第一七九號
　　原　　　告　　唐榮鐵工廠股份有限公司
　　法定代理人　　戊○○
　　訴訟代理人　　林慶雲律師
　　　　　　　　　楊靖儀律師
　　　　　　　　　陳裕文律師
　　複　代理人　　許瑜容律師
　　　　　　　　　董明正律師
　　　　　　　　　陳正男律師
　　被　　　告　　丁○○
　　　　　　　　　甲○○
　　　　　　　　　己○○
　　　　　　　　　乙○○
　　訴訟代理人　　丙○○
右當事人間請求拆屋還地等事件，經本院於民國九十三年七月二十一日言詞辯論終結
，判決如左：
    主    文
被告甲○○應將坐落高雄市○○區○○段三小段第九、第十地號土地上，如附圖所示
甲部分面積合計四十七平方公尺之地上建物拆除後，將土地返還原告；被告己○○應
自前開土地遷出。被告甲○○應給付原告新臺幣玖萬壹仟柒佰零伍元，並應與被告己○○自民國九十二年五月二十日起至拆屋還地之日止，按年給付原告新臺幣貳萬貳仟
零陸拾伍元。
被告丁○○應將坐落高雄市○○區○○段三小段第三、第九地號土地上，如附圖所示
乙部分面積合計七十九平方公尺之地上建物拆除後，將土地返還原告，並應自民國八
十八年三月二十三日起至拆屋還地之日止，按年給付原告新臺幣萬玖仟零壹拾柒元
。
被告乙○○應將坐落高雄市○○區○○段三小段第三地號土地上，如附圖所示丙部分
面積四十平方公尺之地上建物拆除後，將土地返還原告，並應自民國八十八年三月二
十三日起至拆屋還地之日止，按年給付原告新臺幣貳萬壹仟陸佰肆拾肆元。
原告其餘之訴駁回。
訴訟費用由被告甲○○負擔百分之二十五、丁○○負擔百分之四十五、乙○○負擔百
分之二十，餘由原告負擔。
本判決第一項於原告以新臺幣伍拾陸萬元為被告甲○○供擔保後，得假執行；但被告
甲○○如以新台幣壹佰陸拾陸萬元為原告供擔保後，得免為假執行。
本判決第二項於原告以新臺幣玖拾柒萬元為被告丁○○供擔保後，得假執行；但被告
丁○○如以新台幣貳佰玖拾萬元為原告供擔保後，得免為假執行。
本判決第三項於原告以新臺幣伍拾萬元為被告乙○○供擔保後，得假執行；但被告
乙○○如以新台幣壹佰伍拾玖萬元為原告供擔保後，得免為假執行。
原告其餘假執行之聲請駁回。
    事  實  及  理  由
一、本件被告經合法通知，未於言詞辯論期日到場，核無民事訴訟法第三百八十六條
    各款所列情形，爰依原告聲請，由其一造辯論而為判決。
二、原告主張：坐落高雄市○○區○○段三小段第三、九、十地號土地（面積總計二
    千四百九十三平方公尺、下稱系爭土地）為伊所有，被告甲○○、己○○、丁○○及乙○○無合法使用之權源，竟自民國八十八年三月二十三日起擅自占用系爭
    土地如附圖所示甲、乙、丙部分土地，供作建築房屋使用至今（使用情形及時間
    詳如附表一所示），顯無法律上之原因，而受有相當租金之利益等語。爰基於民
    法第六百七十六條及第一百七十九條之規定提起本訴，並聲明請求：(一)被告甲○○應將坐落高雄市○○區○○段三小段第九、十地號土地上如附圖所示甲部分面
    積合計四十七平方公尺之地上物拆除並將土地返還原告，被告己○○應自該土地
    遷出，被告甲○○應自八十八年三月二十三日起至九十二年五月二十日止，按年
    給付原告新台幣（下同）四萬四千一百二十九元，並應與被告己○○自九十二年
    五月二十日起至拆屋還地之日止，按年給付原告四萬四千一百二十九元。(二)被告
    丁○○應將坐落高雄市○○區○○段三小段第三、九地號土地上如附圖所示乙部
    分面積合計七十九平方公尺之地上物拆除並將土地返還原告，並應自八十八年三
    月二十三日起至拆屋還地之日止，按年給付原告七萬八千零三十四元。(三)被告乙○○應將坐落高雄市○○區○○段三小段第三地號土地上如附圖所示丙部分面積
    四十平方公尺之地上物拆除並將土地返還原告，並應自八十八年三月二十三日起
    至拆屋還地之日止，按年給付原告四萬三千二百八十八元。(四)願供擔保為假執行
    宣告之判決。
三、被告己○○、乙○○則以：伊等自日據時代即居住於系爭房屋，當時工礦公司有
    答應伊等可以建築房屋，原告是於四十幾年間才接收系爭土地，希望原告可以興
    建房屋讓伊等居住，伊等願意支付房貸等語，資為抗辯。並聲明：原告之訴駁回
    ，如受不利判決，願供擔保免為假執行。
    被告甲○○、丁○○未於言詞辯論期日到場，亦未提出書狀作何聲明或陳述。
四、原告主張系爭土地為其所有，而甲○○、丁○○及乙○○所有如附表一所示之房
    屋，無權占用系爭土地甲、乙、丙部分，占用面積及使用情形各如附表一所示，
    甲○○並自九十二年五月二十日起將房屋交由己○○使用等情，業據其提出土地
    登記謄本三份為證，且為己○○、乙○○所不爭執，並經本院會同地政人員至現
    場勘驗測量，有勘驗筆錄、複丈成果圖各一份及現場照片八張在卷可稽。另丁○○設籍於高雄市三民區鎮安巷十六之二七號，且其亦有於該址親收起訴狀繕本及
    本院調查通知，此有戶籍謄本及送達證書在卷可稽，足見丁○○應確實居住於該
    處。至被告己○○、乙○○雖抗辯日據時代時工礦公司有答應伊等可建築房屋等
    語，惟其就此並未提出任何證據以實其說，復無法舉證其等有何合法之占有使用
    權源，則原告主張被告等無權占用系爭土地，應堪認定。
五、按所有人對於無權占有或侵奪其所有物者，得請求返還之，對於妨害其所有權者
    ，得請求除去之，民法第七百六十七條定有明文。系爭土地甲、乙、丙部分（面
    積各如附表一所示）既為被告無權占用，則原告本於所有權人之地位，請求甲○○、丁○○、乙○○將系爭土地甲、乙、丙部分之地上建物拆除並返還土地，及
    己○○應自甲部分土地遷出，即屬有據，應予准許。
六、按無法律上之原因而受有利益，致他人受有損害者，應返還其利益，民法第一百
    七十九條定有明文。又無權占用他人土地者，通常可享有相當於租金之不當得利
    ，土地所有權人得請求占用人返還，最高法院六十一年台上字第一六九五號判例
    意旨可資參照。本件被告無權占有系爭土地甲、乙、丙部分，業如前述，其等因
    而受有利益，並妨害原告對於系爭土地之使用收益，致受有相當於租金之損害甚
    明，是原告依不當得利法則，請求其等返還此部分相當於租金之利益，應予准許
    。又城市地方房屋之租金，以不超過土地及建物申報總價年息百分之十為限，租
    用基地建築房屋亦準用之，而公有土地，以各該宗土地之公告地價為申報地價，
    免予申報，土地法第九十七條第一項、第一百零五條及平均地權條例施行細則第
    二十一條定有明文。再基地租金之數額，除以基地申報地價為基礎外，尚須斟酌
    基地之位置，工商業繁榮之程度，承租人利用基地之經濟價值及所受利益等項，
    並與鄰地租金相比較，以為決定，並非必達申報總地價年息百分之十最高額，最
    高法院六十八年度台上字第三○七一號判例意旨亦可參酌。經查：系爭土地第三
    地號土地部分，自八十六年七月起迄今之申報地價為每平方公尺一萬零八百二十
    二元，第九地號土地部分，自八十六年七月起迄今之申報地價為每平方公尺九千
    三百三十元，第十地號土地部分，自八十六年七月起迄今之申報地價為每平方公
    尺九千四百四十六元，此有地價謄本三份附卷可按。又原告請求之租金年息比例
    為土地申報地價百分之十，惟本院審酌系爭土地近高雄市三民區○○○路，交通
    雖尚稱便利，惟附近商家甚少，商機並不繁榮，且附近多為空地，生活機能非佳
    ，被告之房屋亦已十分老舊等情，認原告請求依土地申報地價年息百分之五計算
    租金利益（計算式如附表一所示）為適當，應予准許，逾此部分，應予駁回。
七、綜上所述，被告所有之房屋無權占用系爭土地甲、乙、丙部分，原告依民法第七
    百六十七條、第一百七十九條規定，請求甲○○、丁○○、乙○○將甲、乙、丙
    部分之地上物拆除並將土地返還原告，己○○應自甲部分土地遷出，被告並各應
    自如附表二所示之日起，按年給付如附表二所示之金額，為有理由，應予准許。
    原告逾此部分之請求，則無理由，應予駁回。
八、兩造陳明願供擔保為假執行及免為假執行，就原告勝訴部分核與法律規定相符，
    爰分別酌定相當之擔保金額准許之；至原告敗訴部分，其假執行之聲請即失其依
    據，應予駁回。
九、據上論結：本件原告之訴為一部有理由、一部無理由，依民事訴訟法第七十九條
    、第八十五條第一項但書、第三百九十條第二項、第三百九十二條第二項，判決
    如主文。
中　　　華　　　民　　　國　　 九十三 　　年　　　八　　　月　 　四 　　日
                              臺灣高雄地方法院民事第一庭
~B審判長法　　　官  林紀元
~B      法　　　官  唐照明
~B      法　　　官　盧怡秀
右為正本係照原本作成。
如不服本判決，應於送達後廿日內，向本院提出上訴狀並表明上訴理由，如於本判決
宣示後送達前提起上訴者，應於判決送達後十日內補提上訴理由書（須附繕本）。
中　　　華　　　民　　　國　　 九十三 　　年　　　八　　　月　 　四 　　日
~B　　　法院書記官　王敏東
~F0
~T32
附表一：
┌────┬──────┬───────┬────┬──────────┬───────┬────────────────┐
│房屋編號│門牌號碼    │房屋所有人及占│占用系爭│坐落地號            │占用面積（㎡）│請求不當得利之金額（新台幣/年） │
│        │            │有使用人      │土地部分│                    │              │申報地價×占用面積×年息率      │
├────┼──────┼───────┼────┼──────────┼───────┼────────────────┤
│甲屋    │高雄市三民區│甲○○        │甲部分  │高雄市○○區○○街  │二十三        │  9330 ×23 ×5% = 10730        │
│        │鎮安巷十六之│己○○（自九十│        │三小段第九地號      │              │                                │
│        │二三號      │二年五月二十日│        ├──────────┼───────┼────────────────┤
│        │            │起占有使用）  │        │高雄市○○區○○街  │二十四        │  9446 ×24 ×5% = 11335        │
│        │            │              │        │三小段第十地號      │              │                                │
├────┼──────┼───────┼────┼──────────┼───────┼────────────────┤
│乙屋    │高雄市三民區│丁○○        │乙部分  │高雄市○○區○○街  │二十九        │ 10822 ×29 ×5% = 15692        │
│        │鎮安巷十六之│              │        │三小段第三地號      │              │                                │
│        │二七號      │              │        ├──────────┼───────┼────────────────┤
│        │            │              │        │高雄市○○區○○街  │五十          │  9330 ×50 ×5% = 23325        │
│        │            │              │        │三小段第九地號      │              │                                │
├────┼──────┼───────┼────┼──────────┼───────┼────────────────┤
│丙屋    │高雄市三民區│乙○○        │丙部分  │高雄市○○區○○街  │四十          │ 10822 ×40 ×5% = 21644        │
│        │鎮安巷十六之│              │        │三小段第三地號      │              │                                │
│        │二九號      │              │        │                    │              │                                │
└────┴──────┴───────┴────┴──────────┴───────┴────────────────┘
附表二：
┌───────┬───────────────────────────┬────────────────────────┐
│被告          │計算不當得利之期間                                    │本院准許之金額（新台幣）                        │
├───────┼───────────────────────────┼────────────────────────┤
│甲○○        │八十八年三月二十三日至九十二年五月十九日              │九萬一千七百零五元                              │
│              │                                                      │(22065 ×4) + (22065 ×57/365) = 91705          │
├───────┼───────────────────────────┼────────────────────────┤
│甲○○        │九十二年五月二十日起至拆屋還地之日止                  │按年給付二萬二千零六十五元                      │
│己○○        │                                                      │                                                │
├───────┼───────────────────────────┼────────────────────────┤
│丁○○        │八十八年三月二十三日至拆屋還地之日止                  │按年給付三萬九千零一十七元                      │
├───────┼───────────────────────────┼────────────────────────┤
│乙○○        │八十八年三月二十三日至拆屋還地之日止                  │按年給付二萬一千六百四十四元                    │
└───────┴───────────────────────────┴────────────────────────┘
